【裁判字號】    96,自,65
【裁判日期】    971128
【裁判案由】    損害債權
【裁判全文】
臺灣臺中地方法院刑事判決                96年度自字第65號
自  訴  人  乙○○
            甲○○
前列  二人
共      同
自訴代理人  汪紹銘律師
被      告  丁○○
上列被告因損害債權案件，經自訴人提起自訴，本院判決如下：
    主    文
丁○○犯損害債權罪，處拘役伍拾玖日，如易科罰金，以新臺幣
壹仟元折算壹日。
    犯 罪 事 實 及 理 由
一、緣丁○○前曾向甲○○借款，並簽發票載日期為民國九十三
    年四月二十八日、票面金額新臺幣（下同）一百一十萬元、
    到期日為九十三年十月三十一日之本票給甲○○收執；另亦
    向乙○○借款，並簽發票載日期為九十三年四月二十八日、
    票面金額一百六十萬元、到期日為九十三年十月三十一日之
    本票給乙○○收執。惟丁○○於上開本票到期日屆期後，均
    未能清償分文，甲○○、乙○○乃向本院提起本票准許強制
    執行之聲請，並經本院分別於九十六年四月十二日以九十六
    年度票字第八二０二號、於同年月二十六日以九十六年度票
    字第九一九三號裁定准許，並先後於同年六月十三日、七月
    六日確定在案。甲○○、乙○○遂於九十六年九月四日以前
    開本票准予強制執行之民事裁定為執行名義，向本院聲請強
    制執行。詎丁○○明知上情，竟於將受強制執行之際，基於
    意圖損害債權人甲○○、乙○○之債權之犯意，於九十六年
    九月四日，將自己名下坐落臺中縣大里市○○段四四七地號
    土地（權利範圍萬分之二十四）及其上建物（門牌號碼臺中
    縣大里市○○路五六五巷三三之六號）（下稱系爭土地及建
    物），均以買賣為原因，移轉登記於其母廖林瑞嬌名下，而
    處分上開財產。嗣經甲○○、乙○○於九十六年九月十一日
    向地政機關調閱土地登記謄本，始查悉前情。
二、前開犯罪事實，有下列證據可證：
（一）被告丁○○除否認有損害債權之主觀犯意外，對於其餘犯
      罪事實均予坦認。
（二）自訴人二人具狀所為之指訴。
（三）本院九十六年度票字第八二０二號、第九一九三號民事裁
      定暨民事裁定確定證明書、被告之戶籍謄本、土地登記第
      二類謄本、建物記第二類謄本。
（四）被告雖矢口否認有損害債權之犯意，辯稱：伊過戶系爭土
      地及建物給伊母親，是因為伊母親九十六年三月以前一直
      住在彰化的公有宿舍，後來因為要被強制收回，沒有地方
      住，伊自八十幾年起，又積欠伊母親二百一十萬元，均未
      清償，因為不想伊母親流離失所，所以才請伊母親過來同
      住，但因為擔心伊母親會認因為住女兒的房子而心理不舒
      服，所以才過戶給伊母親，以減輕自己的一點愧疚感。再
      加上伊這幾年有陸續還錢給自訴人乙○○的母親三百七十
      多萬元，都是伊陸續跟伊母親及兄妹借錢來清償的，九十
      六年八月三十日伊母親看伊不行了，又同意借給伊一百萬
      元，所以伊於同年九月份移轉系爭土地及建物給伊母親，
      不知這樣會有損害債權的問題云云。然查：
  １、被告上開所辯，雖經被告之弟即證人丙○○到庭結證稱：
      被告於九十六年間之經濟狀況非常不好，伊有借款二百多
      萬元給被告，伊母親於九十六年間亦有借款一百五十萬元
      給被告，之前還有其他借款，但金額伊不清楚。九十六年
      三月間因伊父親之公務宿舍被收回，伊與母親均搬至系爭
      建物與被告同住，伊母親覺得住女兒家，怕人說閒話，且
      有借錢給被告，表示自己沒有保障，故被告才將系爭建物
      過戶給伊母親等語，並提出郵政跨行匯款申請書以資佐憑
      。但債務人所有之財產，應為一切債務之總擔保，此乃眾
      所週知之事理，被告對此亦知之其明，卻在得悉自訴人二
      人已於九十六年四月間持前開本票聲請本院裁定准予強制
      執行，並均經准許確定在案，隨時可能對自己之名下財產
      聲請強制執行，且自己與自訴人二人洽商還款事宜又始終
      未獲共識，迄未能清償分文，復明知倘若在此時刻將自己
      名下之系爭土地及建物移轉登記予伊母親廖林瑞嬌，自訴
      人二人即無從就系爭土地及建物聲請強制執行，以實現自
      訴人二人對被告之債權，竟未事先通知自訴人二人或相互
      協議，即於九十六年九月四日，逕自將系爭土地及建物移
      轉登記予伊母親廖林瑞嬌，而處分該財產，被告對於此舉
      將損害自訴人二人債權之實現，顯難諉稱不知，其明知及
      此，仍執意為系爭土地及建物之處分行為，主觀上確有損
      害自訴人二人債權之意圖至臻明確。被告縱有如前所辯之
      其他考量，仍無從解免其應負之刑責。
  ２、另按債務人於將受強制執行之際，意圖損害債權人之債權
      ，而毀壞、處分或隱匿其財產者，處二年以下有期徒刑、
      拘役或銀元五百元以下罰金。刑法第三百五十六條定有明
      文。同法第十六條前段復規定：「不得因不知法律而免除
      刑事責任。」，基此，被告辯稱：不知自己所為係犯法的
      云云，亦無解免其應負之刑事責任。
三、依刑事訴訟法第三百四十三條、第二百九十九條第一項前段
    、第三百十條之一第一項，刑法第三百五十六條、第四十一
    條第一項前段，刑法施行法第一條之一，判決如主文。
中    華    民    國    97    年    11    月    28    日
            刑事第十一庭  審判長法  官  王世華
                                法  官  林慶郎
                                法  官  莊嘉蕙
以上正本證明與原本無異
如不服本判決應於收受送達後十日內向本院提出上訴書狀，並應
敘述具體理由；其未敘述上訴理由者，應於上訴期間屆滿後二十
日內向本院補提理由書（均須按他造當事人之人數附繕本）「切
勿逕送上級法院」。
                                書記官  魏愛玲
中    華    民    國    97    年    11    月    28    日
附錄論罪科刑法條
中華民國刑法第356條
債務人於將受強制執行之際，意圖損害債權人之債權，而毀壞、
處分或隱匿其財產者，處2年以下有期徒刑、拘役或5百元以下罰
金。


司法院資訊處製作；財團法人民間司法改革基金會備份。
